【裁判字號】    90,上訴,1282
【裁判日期】    900718
【裁判案由】    殺人未遂
【裁判全文】
臺灣高等法院刑事判決                  九十年度上訴字第一二八二號
    上  訴  人  台灣基隆地方法院檢察署檢察官
    被      告  甲○○
    選任辯護人  黃丁風
                黃雅羚
右上訴人因被右殺人未遂案件，不服臺灣基隆地方法院八十九年度訴字第六一二號中
華民國九十年一月十九日第一審判決（起訴案號：臺灣基隆地方法院檢察署八十九年
度偵字第二二一八號），提起上訴，本院判決如左：
    主      文
原判決撤銷。
甲○○傷害人之身體，處有期徒刑陸月；如易科罰金，以佰元折算壹日。
扣案西瓜刀壹把沒收。
    事      實
一、緣甲○○之妻詹素貞受僱於同村乙○○，為其清洗漁船；因乙○○認為未洗乾淨
    ，而責備詹素貞，導致甲○○與乙○○之間發生嫌隙。八十九年五月二日下午五
    時，甲○○在台北縣萬里鄉○○村○○路九十七號何潘蘭所經營協福雜貨店前之
    海邊小路上，將騎乘機車路過之乙○○攔下而加以質問，兩人發生口角後益加不
    悅。翌（三）日上午七時十五分許，當蔡平和以機車附載乙○○再次路過該雜貨
    店時，甲○○之姪郭有進上前攔阻，再次質問乙○○；雙方口角後，經蔡平和與
    走出雜貨店之吳榮昭從中勸阻，乙○○悻悻然離去，並走進其旁即同路七十三之
    一號其兄林新澤所經營之漁具店；郭有進乃與吳榮昭、蔡平和走進該雜貨店休息
    ，並與其堂兄郭耀仁聊天。其時，甲○○在該雜貨店對面海邊之漁船上目擊全程
    ，唯恐將有衝突發生，為防身起見，乃自船上取出其所有之西瓜刀一把，藏放於
    其所穿之夾克背心右側大夾袋中，再行至該雜貨店購買檳榔。不久，心有不甘之
    乙○○夥同其雙胞胎兄弟許德成各持鐵錘一支，前來該雜貨店，準備和郭有進理
    論；其兄林新澤、林基銓父子為勸架故，亦隨同前來；當乙○○行自該雜貨店門
    口而見及甲○○在內時，認為是甲○○示意郭有進攔路，即質問甲○○：一再攔
    路，是何意思？甲○○、郭有進不甘示弱而走出店外，郭耀仁、吳榮昭、蔡平和
    、何潘蘭為勸架故，亦隨後走出；當時，吳榮昭、何潘蘭一同將許德成手中之鐵
    錘搶下，並和蔡平和一起加以勸阻；郭有進、林新澤二人亦同時勸阻乙○○、甲○○。然甲○○仍單獨基於傷害之故意，以其慣用之左手，自所穿背心右大夾袋
    內，取出該把西瓜刀，在乙○○欺身而近時，順勢由右向左，由上向下，對身材
    較為高大之乙○○一刀斜砍而去，使乙○○之面左側及耳深度刀切傷約二十公分
    ，其刀順勢下滑，併使乙○○右手虎口深度刀切傷致右手拇指脫位。甲○○由於
    持刀不穩，該把西瓜刀遂震落於地；其在驚嚇之餘，乃迅速逃去。郭有進見狀心
    驚，遂將該把西瓜刀丟棄於路旁之港底。乙○○經蔡平和、林新澤扶起後，緊急
    送醫治療。其妻丙○○得悉後，迅速報警處理。同日上午八時許，經警委由陳中
    和潛至港底而起出該西瓜刀一把。
二、案經被害人乙○○及其妻丙○○分別訴由台北縣警察局金山分局報請台灣基隆地
    方法院檢察署檢察官偵查起訴。
    理      由
一、右揭事實業據被告甲○○坦承不諱，並經告訴人乙○○、丙○○指訴歷歷，核與
    證人郭有進、郭耀仁、吳榮昭、何潘蘭、蔡平和、林新澤、許德成、林基銓、陳
    中和所綜合指述之情節大致相符，並有台北榮民總醫院診斷證明書一紙及被告之
    就醫之病歷資料在卷可稽，足見被告之自白與事實相符，可以採信，其犯行洵堪
    認定。
二、核被告所為，係犯刑法第二百七十七條第一項之傷害罪。公訴人雖認為被告所犯
  ，係刑法第二百七十一條第二項之殺人未遂罪嫌云云；然查：殺人未遂與傷害罪
    之主要區別，在於被告主觀上究係基於殺人或是傷害之故意。所謂故意，若行為
    對於構成犯罪之事實，明知並有意使其發生者，為直接故意，即確定故意；行為
    人對於構成犯罪之事實，預見其發生，而其發生並不違背其本意者，以故意論，
    即間接故意或不確定故意，此觀之刑法第十三條之規定自明。先就前者即直接故
    意而言，雙方既為同村鄰居，平時並無嫌隙，告訴人乙○○尚且僱用被告之妻清
    洗漁船，足見彼等交情不差；此次係因告訴人乙○○責備被告之妻清洗漁船不夠
    乾淨，而引發衝突；前一日衝突較輕，本日衝突較重；被告甲○○衡情應無殺害
    對方或使之受重傷之意思存在。何況，當告訴人乙○○與證人郭有進第一次衝突
    時，被告在對面船上已目擊全程，若其具有殺人之故意，早已持刀衝砍而來，豈
    會等待衝突散去，才走進該雜貨店！可見被告並無殺人之故意或使人受重傷之直
    接故意甚明。次就後者即間接故意而言，被告之持刀，目的在防身，以其身裁較
    小，當有壯膽之意，故在第二次衝突之際，並未主動攻擊；而告訴人之敢於靠近
    ，以不知被告藏有刀械之故。觀之被告一刀而去致刀落於地時，並未撿拾之而再
    次攻擊，反而緊張而逃去，可見告訴人若因而死亡或受重傷，絕非被告本意。因
    此，被告並未「預見其發生」，更無「其發生並不違背其本意」之可言，亦即被
    告亦無使人殺人或使人受重傷之間接故意甚明。申言之，被告主觀上既無殺人或
    使人受重傷之故意，不能僅因被告客觀上所持者為利刃，其所砍者為左臉及耳之
    重要處，即遽而推定其有殺人或使人受重傷之直接或間接故意。綜上，被告所為
    應非殺人未遂，亦非重傷害未遂罪，不過傷害罪而已。惟其基本社會事實相同，
    起訴法條應予變更。又被告行為後，刑法第四十一條之規定，業經於九十年一月
    四日修正，並經總統於九十年一月十日公布，依法於九十年一月十二日生效，而
    修正後之刑法第四十一條第一項之規定「犯最重本刑為五年以下有期徒刑以下之
    刑之罪，而受六個月以下有期徒刑之宣告，因身體、教育、職業、家庭之關係或
    其他正當事由，執行顯有困難者，得以一元以上三元（業據罰金罰鍰提高標準條
    例第二條前段規定，就其原定數額提高為一百倍折算一日）以下折算一日，易科
    罰金，但確因不執行所宣告之刑，難收矯正之效，或難以維持法秩序者，不在此
    限」，對於被告並無不利，依刑法第二條第一項前段之規定，適用裁判時之新法
    。
三、至被告另指稱：是告訴人乙○○先持鐵錘攻擊三下，致其左頸部及前胸皮下瘀血
    約十×五公分，左臂皮下瘀斑約七×五公分，左手肘皮下瘀斑約五×二公分一事
    ，經查（一）證人何潘蘭於偵查中先後證稱：「那時我看到時許德成手拿鐵槌要
    打架，我就叫吳榮昭將他手上的鐵槌搶下，並拉開他」、「我只看到甲○○、乙○○在打架，許德成、吳榮昭在勸架，其餘我並不清楚」（見八十九年度偵字第
    二五七五號案影印卷第二十九頁背面、第三十頁背面）、「聽到吵架聲出來查看
    ，乙○○拿鐵槌，我將之搶下．．．」（見八十九年度偵續字第四七號影印案卷
    第三十一頁），證人郭耀仁於偵查中證稱「上次衝突後林新澤找甲○○質問林一
    天要堵他幾次後，發生衝突。我出去看後乙○○已受傷，林新澤抓住甲○○」、
    「（問：林新澤抓住甲○○時有無看到？）沒看到」（見八十九年度偵續字第四
    七號影印卷第三十一頁背面），其等證言均無法證明乙○○有傷害被告之行為。
    （二）證人吳榮昭初於偵查中證稱「我看到甲○○與乙○○正在打架，我從中勸
    架，之後許德成手持鐵槌欲加入，我也將許德成勸開。我看到甲○○手持西瓜刀
    ，乙○○拿鐵槌」（見八十九年度偵字第二五七五號案影印卷第三十頁）等語，
    亦僅能證明告訴人乙○○於與被告甲○○發生爭執之過程中，一度曾持鐵槌，尚
    難證明乙○○確持鐵搥毆打被告。至證人吳榮昭嗣雖又稱「我從何潘蘭的店內出
    來就看到有人在打架，許德成和乙○○都拿鐵槌，當時乙○○已受傷，林新澤抓
    住甲○○．．．」、「有看到林新澤抓住甲○○讓乙○○打，用右手打」等語（
    見八十九年度偵續字第四七號案影印卷第三十一頁），而證人郭有進亦於偵查中
    證稱：「聽到乙○○與甲○○吵架，當時乙○○已受傷，林新澤抓住甲○○．．
    ．」、「有看到林新澤抓住甲○○，乙○○拿鐵槌打甲○○，用右手」等語（見
    八十九年度偵續字第四七號案影印卷第三十一頁背面），惟查乙○○若真如證人
    所稱，係以右手持鐵槌毆打告訴人，於見被告甲○○持預藏之鋒利西瓜刀砍向伊
    時，其本能反應必係以鐵槌阻擋，縱非刻意直接以鐵槌抵擋刀械，而係隨意以持
    鐵槌之手阻擋，亦將因有所緩衝而不致手部傷勢過重，然乙○○右手竟受有虎口
    深度刀切傷併姆指扯脫位等傷害（見卷附台北榮民總醫院診斷證明書及相片二紙
    ），實與常情相違，足徵本件被告甲○○指訴與證人前揭證言尚非可採信。（三
    ）證人郭耀仁於偵查中證稱「上次衝突後林新澤找甲○○質問林一天要堵他幾次
    後，發生衝突。我出去看後乙○○已受傷，林新澤抓住甲○○」」「（問：林新
    澤抓住甲○○時有無看到？）沒看到」（見八十九年度偵續字第四七號案影印卷
    第三十一背面）等語，仍無法證明乙○○有傷害被告甲○○之行為，被告上揭指
    訴，尚無積極證據可資證明，併此敘明。
四、辯護人雖主張被告係正當防衛，且其防衛並未過當云云；惟查：被告指訴係乙○○先持鐵錘攻擊致伊受傷一事，並無證據足資證明，已如前述。且被告取其西瓜
    刀而藏身，主要目的固在防身，惟若遭攻擊，將予反擊，以傷害對方，乃被告本
    意；本案之未以殺人未遂判決，在於被告並無殺人之意，非謂被告並無傷人之意
    。被告既有傷害他人之意，縱係對方先行動手，亦無主張正當防衛之餘地；併此
    說明之。
五、告訴人乙○○雖又主張其右手拇指機能永久完全喪失，此部分被告係重傷罪云云
    ；惟查：刑法第十條第一項第四款所稱之重傷，即毀敗一肢以上之機能，係指肢
    體因傷害之結果而完全喪失其效用者而言；若手之一指因傷害之結果而喪失機能
    ，亦非毀敗全肢之機能，不能認係重傷（最高法院二十四年台上字第三八０六號
    判例及三十四年四月十四日刑庭庭長會議決議參照）。因此，告訴人雖提出台北
    榮民總醫院診斷證明書一紙，載明被告因「右手深度切傷合併右手拇指關節韌帶
    及伸拇長肌與神經血管斷裂術後」，而致「右手姆拇指機能永久完全喪失」（八
    十九年十一月十七日狀附），然其不過減損一肢之機能，尚未至一肢機能完全毀
    敗之程度，故非重傷，自無重傷罪或傷害致重傷之問題，併此說明之。
六、原審對被告論罪科刑，固非無見，然原判決事實欄認定「乙○○仍持鐵槌攻擊甲○○三下，使甲○○左頸部及前胸皮下瘀斑約十×五公分、左臂皮下瘀斑約七×
    五公分、左手肘皮下瘀斑約五×二公分」理由欄未說明如此認定之理由，尚嫌疏
    漏。另原判決對刑法第四十一條之修正，未比較新舊法之適用，亦有未合。檢察
    官上訴意旨仍認被告所犯係殺人未遂罪，指摘原判決採證不當。然原判決已就被
    告之行為究係殺人未遂或普通傷害，詳審調查，並於判決理由欄內詳細說明認定
    本件被告所為是傷害罪之理由暨所憑證據，本件上訴並無理由。然原判決既有可
    議之處，尚難維持，應予撤銷改判。本院審酌被告之品行、生活狀況、智識程度
    、犯罪之動機、目的、犯罪所生之危危害、犯罪後之態度等一切情狀後，特別考
    量被告並無前科，認為量處如主文第二項所示之刑，已足使其罪刑相當，爰宣告
    之，以示儆懲，並諭知易科罰金之折算標準。
七、扣案之西瓜刀壹把，係供犯罪之用，且為被告所有，已據其供明，應予宣告沒收
    。
八、據上論斷，應依刑事訴訟法第三百六十九條第一項前段、第三百六十四條、第二
    百九十九條第一項前段、第三百條、刑法第二條第一項前段、第二百七十七條第
    一項、第四十一條第一項、第三十八條第一項第二款、罰金罰鍰提高標準條例第
    一條前段、第二條而判決如主文。
本案經檢察官覃正祥到庭執行職務。
中    華    民    國      九十    年       七       月      十八        日
                          臺灣高等法院刑事第八庭
                              審判長法  官  蔡  秀  雄
                                    法  官  楊  炳  禎
                                    法  官  沈  宜  生
右正本證明與原本無異。
如不服本判決應於收受送達後十日內向本院提出上訴書狀，其未敘述上訴之理由者並
得於提起上訴後十日內向本院補提理由書（均須按他造當事人之人數附繕本）。
                                    書記官  楊  翠  明
中    華    民    國      九十    年       七       月      二十        日
附錄  本判決論罪科刑法條
刑法第二百七十七條第一項
傷害人之身體或健康者，處三年以下有期徒刑、拘役或一千元以下罰金。


司法院資訊處製作；財團法人民間司法改革基金會備份。
